臺灣士林地方法院民事判決　九十年度簡上字第一六○號
　　上　訴　人　劉昭英
　　訴訟代理人　甲○○
　　　　　　　　乙○○
　　被　上訴人　臺北市政府警察局
　　法定代理人　丙○○
　　訴訟代理人　鄭文玲律師
右當事人間遷讓房屋等事件，上訴人對於中華民國九十年七月三十一日本院內湖簡易
庭九十年度湖簡字第五二三號第一審宣示判決筆錄提起上訴，本院判決如左：
    主      文
上訴駁回。
第二審訴訟費用由上訴人負擔。
    事      實
甲、上訴人方面：
  一、聲明：
    (一)原判決廢棄。
    (二)右廢棄部分，駁回被上訴人在第一審之訴及假執行之聲請。
  二、陳述：除與原審宣示判決筆錄所載者相同茲予引用外，補稱：
    (一)系爭房屋係日據時代所建，日據時代地址為內湖頭百三十九番地，由謝張慶
      忠設籍居住，光復後改編門牌為臺北縣內湖鄉內村頭四五號，並非警民協會
　　　所建。訴外人即上訴人之先夫王本光於民國（下同）五十六年七月二十四日，
　　　以新臺幣（以下同）一千五百元之價格，向訴外人楊漢傑頂讓而來，並於五十
　　　九年間設籍該址，復於六十二年五月四日向臺灣臺北地方法院公證處認證其占
　　　有事實，欲承購該屋座落之國有土地，然因財產部國有財產局認系爭房屋為警
　　　察宿舍，不符承購條件而駁回其申請。
    (二)訴外人王本光生前分別任職於臺北縣警察局、宜蘭縣警察局、基隆市警察局，
      從未任職於臺北市政府警察局，且未獲配任何宿舍，與被上訴人並無任何借貸
      關係。之前上訴人因受被上訴人之誤導，誤認系爭房屋係被上訴人所配住之眷
      舍，直至訴訟程序進行中始查知該屋為己有。
    (三)警民協會未曾興建系爭房屋，而被上訴人提出之臺灣省政府函令，僅針對宜蘭
      縣政府解釋警察宿舍之歸屬，不得適用於本件。另被上訴人提出之建物清冊並
      非其與臺北縣警察局之移交清冊，無證據證明系爭房屋為警民協會所有。
    (四)上訴人占有系爭未經保存登記之房屋已逾三十年，依民法第七百六十九條、第
      七百七十條規定，上訴人應可時效取得系爭房屋之所有權。
  三、證據：除援用原審之立證方法外，並提出財政部國有財產局臺灣北區辦事處六
      十二年三月二十三日臺財產北(三)字第○四三七○號函、六十四年十二月二日臺
      財產北(三)字第一六五號函、臺北市政府警察局北市警後字第一五二三九四號函
      、臺北市政府財政局七十八年十月十七日財四字第二九六二○號函、臺北市
      政府警察局內湖分局內湖派出所六十三年五月二十八日取締市民新違章建築勒
      令停工通知聯單、臺北市政府工務局六十三年六月七日北市工建字第一六一○
      二號函、行政院六十三年九月二十日人政肆字第二三三○五號函、中央各機
      關學校國有眷舍房地處理辦法、公務人員遺族年撫卹金證書、公務人員遺族照
      顧辦法、行政院人事行政局八十一年三月二十五日局肆字第○九五○五號函
      、門牌證明書、戶籍登記簿、保證書、認證書、收據、統一發票收執聯、公務
      人員動態紀錄卡、臺北縣警察局令、臺灣省警務處令、臺灣省政府四十七年十
      月十四日府財三字第七七一六三號函令、四十六年十月二日府警一字第七○三
      五一號函令影本各一件為證，並聲請向臺北市內湖戶政事務所函調訴外人謝張
      慶忠全戶戶籍謄本及日據時代設籍資料。
乙、被上訴人方面：
  一、聲明：駁回上訴。
  二、陳述：除與原審宣示判決筆錄所載者相同茲予引用外，補稱：
    (一)系爭宿舍係警民協會所興建，此為上訴人於原審所是認，前於九十年十二月三
      十日陳報狀上亦自認系爭房屋為訴外人王本光於五十二年間依法配住之警察眷
      舍，而警民協會將其興建之宿舍全部贈與各縣市政府，由各縣市政府警察局列
      冊保管，則被上訴人就系爭房屋有事實上處分權，應屬無疑。上訴人事後改稱
      系爭房屋為光復前日式磚造房屋，由其向訴外人楊漢傑頂讓云云，然依其所提
      出之收據字面觀之，僅能證明楊漢傑修繕該屋，而不能證明為買賣，又上訴人
      提出之臺灣臺北地方法院認證書，僅證明訴外人王本光確有占有房屋之事實，
      不能證明該屋為其所有。
    (二)查訴外人王本光原任職於臺北縣警察局，而系爭宿舍位於內湖，原屬於臺北縣
      警察局之轄區，訴外人王本光於五十二年間因任職關係配住系爭宿舍，其性質
      為使用借貸，借用人若已離職，依其借貸目的，其使用業已完畢，貸與人自得
      請求返還。嗣於五十六年間，臺北市改制為直轄市，內湖區改隸屬臺北市，系
      爭宿舍改為臺北市政府警察局之轄區，由被上訴人列冊管理。訴外人王本光於
      五十七年三月七日自臺北縣警察局離職，調至宜蘭縣警察局，斯時使用借貸目
      的已完畢，被上訴人自得請求返還系爭宿舍，並請求相當於租金之損失。
    (三)行政院六十二年二月十九日臺六二人政肆字第三○八五號係針對由宿舍管理機
      關退休者所為之函釋，另行政院人事行政局八十一年三月二十五局肆字第九
      五○九號係針對在職死亡人員所為之函釋，而訴外人王本光死亡時隸屬於基隆
      市政府警察局警員，並非自被上訴人機關退休，上訴人援引上開函釋，主張得
      續住至宿舍處理為止，顯有違誤。
  三、證據：除援用原審之立證方法外，並提出臺北市政府警察局經管眷屬宿舍名冊
      、臺灣臺北地方法院八十四年度訴字第二二六號民事判決影本各一件為證。
丙、本院依職權向臺北市內湖區戶政事務所函詢系爭房屋是否即為日據時代門牌臺北
    州七星郡內湖庄內湖字內湖頭百三十九番地，並函調系爭房屋及改編前門牌內
    湖鄉內湖村頭四五號房屋歷任設籍人資料。
    理      由
壹、程序方面：
    按訴之變更或追加，非經他造同意不得為之，但請求之基礎事實同一者，不在此
    限，民事訴訟法第四百四十六條第一項定有明文。經查：被上訴人於原審以使用
    借貸關係終止為原因，依據所有物返還請求權、不當得利法律關係對上訴人提起
    本訴，請求上訴人返還系爭房屋及相當於租金之不當得利，嗣於本院審理時中復
    變更訴訟標的為借用物返還請求權。查被上訴人所變更之訴，與原訴主要爭點有
    其共同性，所主張之利益在社會生活上可認相關連，而就原請求之訴訟及證據資
    料，於繼續審理時，在相當程度範圍內具有同一性或一體性，得期待於後請求之
    審理予以利用，俾先後兩請求得在同一程序中一併解決，避免重複審理，應認被
    上訴人所變更之訴與原訴所請求之基礎事實係屬同一，揆諸前揭法條規定，應予
    准許，合先敘明。
貳、實體方面：
一、本件被上訴人起訴主張：坐落於臺北市○○區○段二六三巷七弄一號房屋為警民
    協會所興建，贈與臺北縣政府，原管理機關為臺北縣警察局，於五十二年間將該
    屋配予訴外人王本光供作眷舍，嗣於五十六年間，內湖區改隸屬臺北市，系爭房
    屋改由被上訴人列冊管理，訴外人王本光已於五十七年三月七日離職，調至宜蘭
    縣警察局服務，依其借貸目的及行政院頒事務管理規則第二百四十九條第二項之
    規定，其使用業已完畢，貸與人自得請求返還該屋，然迄六十四年訴外人王本光
    死亡後，上訴人仍繼續居住於該址，經被上訴人分別於八十八年一月十九日、同
    年二月三日通知上訴人終止使用借貸關係，請其遷讓房屋，上訴人均置之不理，
    爰依借用物返還請求權，訴請上訴人返還系爭房屋，又上訴人無權占有系爭房屋
    而受有利益，致被上訴人受有相當於租金之損害，爰依不當得利之法律關係，訴
    請上訴人自八十九年三月起至遷讓之日止，按月給付被上訴人二千元等語。被上
    訴人則以：系爭房屋於日據時代即存在，並非警民協會所建，訴外人王本光於五
    十六年七月二十四日以一千五百元之價格，向訴外人楊漢傑頂讓系爭房屋，並於
    五十九年間設籍該址，復於六十二年間向臺灣臺北地方法院公證處認證其占有事
    實，訴外人王本光生前從未任職於臺北市政府警察局，且未獲配任何宿舍，與被
    上訴人並無任何借貸關係，之前因受被上訴人之誤導，誤認系爭房屋係被上訴人
    所配住之眷舍，直至訴訟程序進行中始查知該屋為己有，上訴人占有該未經保存
    登記之房屋已逾三十年，依民法第七百六十九條、第七百七十條規定，應可時效
    取得系爭房屋所有權等語，資為抗辯。
二、本件被上訴人主張訴外人王本光原任職於臺北縣警察局，於五十七年三月七日離
    職，調至宜蘭縣警察局，系爭房屋現為上訴人所占用之事實，業據提出戶籍謄本
    、公務人員動態紀錄卡等為證，並為上訴人所是認，堪信為真。至被上訴人主張
    系爭房屋為警民協會所興建，被上訴人茲為管理機關，配予訴外人即上訴人之夫
    王本光充為眷舍乙節，則為上訴人所否認，並以前揭情詞置辯。是本件兩造爭執
    要旨厥為：系爭房屋是否為上訴人所有？被上訴人與訴外人王本光間就系爭房屋
    是否有使用借貸關係？被上訴人得否請求上訴人返還系爭房屋及相當於租金之不
    當得利？
三、經查：
  (一)上訴人於原審始終表示系爭房屋為臺北縣警察局於五十二年間依法配予之警察眷
    舍，並當庭陳明：「這房舍並非臺北市政府配給我們的，所有權也不是我們的，
　　原本是臺北縣警察局的，後來移給臺北市政府警察局」等語（參見原審九十年三
　　月二十八日調解程序筆錄），直至本院九十一年二月六日準備程序期日猶稱：「
　　我不知道系爭房屋是哪個機關管的，地是國有財產局的」等語，迄九十一年四月
　　二十四日竟翻異前詞，改稱：該屋為其向訴外人楊漢傑頂讓而來云云，並以收據
　　、保證書及臺灣臺北地方法院公證處甲認字第一七五號認證書、戶籍謄本等各
　　一件為證。然查，觀諸該紙訴外人楊漢傑於五十六年七月二十四日出具之收據內
　　容記載：「今收到新臺幣壹仟伍佰元整，為修理舊派出所宿舍、玻璃、水泥地、
　　牆壁等」等語，益徵系爭房屋為警察宿舍，訴外人楊漢傑僅係為訴外人王本光整
　　修宿舍，並非將該屋售予訴外人王本光。第查，訴外人胡濟民雖於六十二年五月
　　間為訴外人王本光出具保證書，並經臺灣臺北地方法院認證，惟按，「公證人認
　　證私證書，僅止於證實私證書內之簽名而已，亦即僅證明該證書之成立，不涉及
　　事實問題。故請求公證人認證之切結書，除其內容違背法令或公序良俗者外，就
　　其內容是否實在，公證人無從予以過問」（司法院七十年五月十八日廳民三字
　　第○三九四號函參照），是以，臺灣臺北地方法院公證處公證人所認證者，僅止
　　於證實訴外人胡濟民曾簽具上開保證書，至於保證書內容之實質真偽，則非公證
　　人所究，不能以此證明保證書內容之真正；況依前揭保證書內容所載：「具保證
　　人胡濟民今保證王本光向貴處（所）申購左列國有房屋（連附屬基地）：：：右
　　列國有房屋，確係被保人佔用」等語，僅能證明訴外人王本光於六十二年間占有
　　系爭房屋之事實，不能證明其占有權源，且該保證書已載明系爭房屋係「國有房
　　屋」，而非私有房屋，倘訴外人王本光已於五十六年間向訴外人楊漢傑頂讓系爭
　　房屋，何須於六十二年間再出具訴外人胡濟民之保證書申購該「國有房屋」？又
　　上訴人夫妻雖於五十九年十月二十一日將戶籍遷入系爭房屋，有戶籍謄本可證，
　　然戶籍上之登記僅係行政上之管理，尚非先行設籍而為戶長者即遽認係所有權人
　　，且上訴人於戶籍遷入前即已居住該址，此為上訴人所是認，不能以此證明臺北
　　縣警察局未於五十二年間將系爭房屋配予訴外人王本光。綜上，上訴人事後改稱
　　系爭房屋為其所有云云，與事證不符，不足採信，應認系爭房屋確係臺北縣警察
　　局於五十二年間配予訴外人王本光之職務宿舍無訛。
  (二)按「不動產物權，依法律行為而取得設定、喪失、及變更者，非經登記，不生效
    力」，民法第七百五十八條定有明文。查系爭房屋非被上訴人原始起造，且屬未
    經保存登記之房屋乙節，為兩造所不爭，則被上訴人未取得系爭房屋之所有權，
    堪以認定。惟按，「就未辦理保存登記之建築物為讓與時，雖因未辦理保存登記
    致不能辦理所有權移轉登記，該建築物之所有權不能發生讓與之效力，但受讓人
    與讓與人間非不得約定將該建築物之事實上處分權讓與於受讓人」（最高法院七
    十四年度臺上字第一三一七號判決參照），本件被上訴人主張其為系爭房屋之管
    理機關乙節，業據提出建物清冊一件為證，該建物清冊既係公務員職務上製作之
    文書，屬於公文書，依民事訴訟法三百五十五條第一項規定，自應推定為真正。
    是以，無論系爭房屋為警民協會興建後贈與各縣市警察局，抑或是日據時代房屋
    經政府光復後接收，被上訴人已取得系爭房屋之事實上處分權，有權出借系爭房
    屋，應屬無疑。至被上訴人是否為系爭房屋及基地之所有權人，在所不問。上訴
    人空言否認原告為系爭房屋之管理機關，惟未舉證以實其說，其所辯即屬無據。
  (三)復按，「公務人員因任職關係獲准配住宿舍，屬使用借貸性質」（最高法院八十
    八年度臺上字第九九七號判決意旨參照），而系爭房屋係臺北縣警察局於五十二
    年間配予訴外人王本光之職務宿舍，已如前述，臺北縣警察局與訴外人王本光間
    即有使用借貸關係存在。又臺北市於五十六年間改制為直轄市，內湖區改隸屬臺
    北市，臺北縣政府原於內湖鄉所轄財產，概括由臺北市政府接管，此為眾所週知
    之事實，則臺北縣警察局已將系爭房屋之事實上處分權讓與被上訴人無訛，其對
    於訴外人王本光因使用借貸關係所生債權，亦應概括由被上訴人承受。
  (四)又系爭房屋如附圖所示Ａ部分為訴外人王本光所增建，此為兩造所不爭，惟按，
    「動產因附合而為不動產之重要成分者，不動產所有人取得動產所有權」，民法
    第八百十一條定有明文，倘建物附加之增添建築，已至非毀損或變更其本質，不
    能與主建築分離之程度之結合，自屬主建築物之一部分，由其所有人，取得所有
    權（最高法院五十四年度台上字第二○五五號判決意旨參照）。經查，附圖Ａ、
    Ｂ部分連結一體，Ｂ部分目前已無出入之門，須經由增建之Ａ部分大門出入，再
    通過Ｃ部分庭院與外界巷道聯絡，此經原審赴現場勘驗屬實，製有勘驗筆錄及勘
    驗照片在卷足考，該增建部分既係附加增添於原建物，與原房屋之主體結構及出
    入門戶附合而成為一整體，成為原建物之重要成分，而無獨立之經濟效用，依民
    法第八百十一條之規定，應由原建物所有權人取得該增建部分之所有權。
　(五)末按，「以所有之意思，二十年間和平繼續占有他人未登記之不動產者，依民法
　　第七百六十九條規定，固得請求登記為所有人，惟主張以所有之意思而為占有者
　　，除必須證明其有占有之事實外，尚應證明其占有係本於所有之意思，否則，其
　　占有縱已滿二十年期間，仍難本於上述取得時效之規定，請求登記為所有人」（
　　最高法院七十三年度臺上字第四四三九號判決意旨參照）。查上訴人占有系爭未
　　經保存登記之房屋已逾三十年之事實，雖為兩造所不爭執，上訴人既未舉證證明
　　其占有係本於所有之意思，且直至本院九十一年二月六日準備程序期日猶稱系爭
　　房屋係依法配住而來，已如前述，難認上訴人係本於所有之意思占有系爭房屋，
　　與民法第七百六十九條、第七百七十條規定尚有未合，上訴人主張時效取得系爭
　　房屋之所有權云云，殊無可採。
四、按「借用人應於契約所定期限屆滿時，返還借用物。未定期限者，應於依借貸之
    目的使用完畢時返還之」，民法第四百七十條第一項前段分別定有明文。又「因
    任職關係獲准配住系爭房屋，固屬使用借貸之性質，然其既經離職，依借貸之目
    的，當然應視為使用業已完畢，按諸民法第四百七十條之規定，被上訴人自得據
    以請求交還系爭房屋」（最高法院四十四年臺上字第八○二號判例參照）。查本
    件訴外人王本光基於臺北縣警察局雇員之身分獲配系爭房屋為宿舍，已如前述，
    其占用系爭房屋之性質為使用借貸之法律關係，嗣訴外人王本光於五十七年三月
    七日離職，並於六十四年六月二十九日死亡，有戶籍謄本足考，上訴人繼承上開
    借用物返還義務，而被上訴人就系爭房屋有事實上處分權，並承受臺北縣警察局
    與訴外人王本光之間因使用借貸關係所生之債權，揆諸前揭說明，被上訴人自得
　　據以請求返還系爭房屋。
五、復按，「無法律上之原因而受利益，致他人受損害者，應返還其利益」，「依其
    利益之性質或其他情形不能返還者，應償還其價額」，民法第一百七十九條前段
    、一百八十一條但書分別定有明文。又「無權占有他人土地，可能獲得相當於租
    金之利益為社會通常之觀念」（最高法院六十一年臺上字第一六九五號判例參照
    ）。查訴外人王本光於五十七年三月七日離職，自斯時起，上訴人繼續居住該屋
    即屬無權占有，系爭房屋依社會通念，可消極減免其應支付使用該房屋之代價，
　　而受有利益，致被上訴人受有損害，自應返還其利益，是被上訴人請求上訴人給
　　付自八十九年三月起至遷讓返還系爭房屋之日止，相當於租金之不當得利，核屬
　　有據。復按，「城市地方房屋之租金，以不超過土地及其建築物申報總價額年息
　　百分之十為限」，「土地法第九十七條所謂土地及建築物之總價額，土地價額依
　　法定地價，建築物價額依該管直轄巿或縣（市）地政機關估定之價額」，土地法
　　第九十七條第一項、土地法施行法第二十五條分別定有明文。而法定地價，依土
　　地法第一百四十八條規定，係為土地所有人依該法規定所申報之地價，倘土地所
　　有權人聲請登記而不同時申報地價者，以標準地價為法定地價，所謂標準地價，
　　即由該管市縣地政機關依土地法第一百五十二條或第一百六十條公告之地價，而
　　土地所有權人未於公告期間申報地價者，以公告地價百分之八十為其申報地價，
　　平均地權條例第十六條定有明文。故土地法第九十七條所謂之申報價額，即指該
　　土地之申報地價而言，惟公有土地則以土地之公告地價為申報地價，免予申報，
　　平均地權條例第十六條及其施行細則第二十一條定有明文。又所謂年息百分之十
　　為限，乃指基地租金之最高限額而言，並非必須照申報價額年息百分之十計算之
　　，且尚須斟酌基地之位置，工商繁榮程度、使用人利用基地之經濟價值、所受利
　　益，彼等關係及社會感情等情事，以為決定。經查，系爭房屋坐落於臺北市內湖
　　區○○○○段二八○之一、二八一、二八一之一地號土地上，Ａ、Ｂ部分面積合
　　計五十六．三三平方公尺，主要坐落於二八一地號上，此經原審會同臺北市中山
　　地政事務所人員勘驗現場測量屬實，有複丈成果圖一紙在卷可憑，而上開三地號
　　土地均為中華民國所有之公有土地，其於八十六年七月之公告地價即申報地價分
　　別為五萬二千八百元、六萬六千一百十三元、八萬一千六百元，此有土地登記謄
　　本三件在卷可憑，因無法詳細區分房屋坐落於各地號之面積，本院認以占用較多
　　、公告地價居中之二八一地號公告地價計算為當。又系爭房屋並未辦理申報房價
　　，地政機關亦未辦理房價之估定，經中華經建鑑定中心估算價格為四萬七千七百
　　四十元，依該屋屋齡、結構、面積、環境等狀況衡之，尚稱公允。本院審酌系爭
　　建物坐落巷弄內，屋況老舊不佳、面積不大，應認為原告請求被告給付相當於租
　　金之不當得利損害金，以該土地及建築物申報總價額不超過年息百分之一即三千
　　一百四十三元為適當（其計算方式如下：｛56.33平方公尺（房屋面積）ｘ66113
    （二八一地號公告地價即申報地價）＋47740元（房屋價格）｝ｘ1%／12（月）
    =3143元），被上訴人僅請求按月以二千元計算之不當得利，自無不許。
七、綜上所述，被上訴人基於借用物返還請求權，訴請上訴人將坐落臺北市○○區○
    ○路二段二六三巷七弄一號房屋如附圖所示Ａ、Ｂ部分遷讓返還被上訴人，並依
    不當得利之法律關係，請求上訴人自八十九年三月起至返還前開房屋之日止，按
    月給付以二千元計算之損害金，即無不合，應予准許。原審判命上訴人遷讓返還
    系爭房屋並給付上開金額，於法並無違誤，上訴意旨猶指摘原判決不當，求予廢
    棄改判，為無理由，應予駁回。
八、本件事證已臻明確，兩造其餘主張及攻擊防禦方法，於判決結果不生影響，無庸
    逐一論駁，附此敘明。
九、據上論結，本件上訴為無理由，依民事訴訟法第四百三十六條之一第三項、第四
    百四十九條第一項、第七十八條判決如主文。
中　　　華　　　民　　　國　　九十一　　年　　 十二　　 月　　 二十四　 日
                            臺灣士林地方法院民事第二庭
~B審判長法官　李玉卿
~B法　　　官　陳梅欽
~B法　　　官　陳玉曆
右為正本係照原本作成。
本判決不得上訴。
中　　　華　　　民　　　國　　九十一　　年　　 十二　　 月　　 二十六　 日
~B法院書記官　謝金宏
